最  高  行  政  法  院  裁  定
111年度抗字第16號
抗  告  人  財團法人臺中市私立弗傳慈心社會福利慈善事業  
            基金會

代  表  人  楊益松              
相  對  人  臺中市政府社會局


代  表  人  彭懷真              
上列抗告人因與相對人臺中市政府社會局間財團法人法事件，對
於中華民國110年12月20日臺中高等行政法院110年度訴字第197
號裁定，提起抗告，本院裁定如下︰
　　主  文
原裁定廢棄，發回臺中高等行政法院。
　　理  由
一、抗告法院認抗告為有理由者，應廢棄或變更原裁定；非有必
    要，不得命原法院或審判長更為裁定，行政訴訟法第272條
    準用民事訴訟法第492條規定甚明。
二、事實概要：
　　抗告人於民國110年1月22日向相對人提送該會110年1月16日
    第8屆第6次董事會提案2決議通過之購置會館計畫書，相對
    人認為該購置會館計畫書對於維持基金會財務及會務穩定運
    作尚有疑義，乃以110年2月22日中市社助字第1100023143號
    函（下稱系爭函文）復抗告人，請抗告人就財務狀況再予以
    審酌，並請抗告人補正尚待釐清事項，於說明六載明：「綜
    上說明，爰建請貴會以募款方式或於每年結餘中提撥不動產
    購置基金，待財源籌措到位後再行購置計畫。」等語，抗告
    人不服，提起訴願，遭決定不受理，復提起行政訴訟。經臺
    中高等行政法院（下稱原審）以110年度訴字第197號裁定駁
    回（下稱原裁定），抗告人仍不服，遂提起本件抗告。
三、本件原裁定以：
  ㈠系爭函文說明欄第2、3點內容係分別爰引行政院108年12月12
    日院臺衛字第1080037126號函示、財團法人法第45條第2項
    第4款規定及法務部109年6月24日法律字第10903509460號函
    釋意旨、財團法人法第11條、第19條第6項及第30條等相關
    規定，以說明上開法規之適用及抗告人購置不動產之經費來
    源包含全部捐助財產新臺幣（下同）1,000萬元，所可能產
    生之風險將有違設立基金會之目的。
  ㈡系爭函文說明欄第4點則以抗告人所提購置不動產所需經費來
    源，可能增加未來營運風險，或衍生法人登記財產不存在、
    貸款總額逾登記財產，而恐有違反上開規定之情事，以上皆
    為相對人就抗告人所提申請許可購置不動產案於適用法規可
    能產生之問題進行說明，並請抗告人為審酌，相對人尚未就
    抗告人之所請為否准之意。
  ㈢又為審查抗告人所提購置不動產之申請許可案，相對人對抗
    告人董事暨常務董事議決之貸款購置會館及還款計畫書有所
    疑義，而於系爭函文說明欄第5點詳列疑義以利抗告人補正
    或補充說明，以使相對人有更進一步瞭解抗告人申請案應否
    許可之可能，相對人仍未有否准抗告人申請之意思表示。
  ㈣系爭函文說明欄第6點雖建請抗告人以募款方式或於每年結餘
    中提撥不動產購置基金，待財源籌措到位後再行購置計畫，
    然於抗告人再行提出相關資料以供相對人審核前，相對人立
    於監督管理財團法人之主管機關地位，並無不可對抗告人提
    供建議，以促請抗告人思考達成購置不動產此目的之其他可
    行方法，是上開第6點之內容仍未否准抗告人之申請許可，
    應認係主管機關為終局決定前，為實現行政目的基於權責所
    為之行政指導，尚不對外發生准駁之法律上效果。
  ㈤再者，依財團法人法第45條第2項第2款、第4款規定，基金之
    動用、不動產之處分或設定負擔除經董事會特別決議外，尚
    須陳報主管機關許可始得為之，則主管機關於收受申請案後
    ，為決定是否許可申請案，本即有實質審查之必要，而依行
    政程序法之規定，行政機關於審查過程中調查事實、蒐集證
    據、命當事人提出必要之文書、資料，或就機關之意見向當
    事人為表示，以利當事人有陳述意見之機會，或以主管機關
    之專業能力向當事人為行政指導，以上均為行政機關作出終
    局決定前可能與當事人間進行之意見溝通方式，使當事人在
    行政機關終局決定前得有適足參與程序表達意見之機會，以
    落實行政行為之公正、公開及民主程序，而系爭函文說明欄
    之各點記載，相對人確已在向抗告人揭示法規適用之可能結
    果，如許可申請案恐會違反財團法人之設立目的，並請抗告
    人補正資料以釋疑義，均在促使抗告人就相對人作成決定前
    之現有看法進行陳述意見，抗告人仍得在行政程序進行中就
    相對人之疑義另為意見補充或資料補正，是系爭函文應屬行
    政程序中，相對人與抗告人進行意見溝通之書面通知，尚非
    相對人單方對抗告人之申請案作出具否准法效果之行政處分
    行為，此參相對人110年11月16日中市社助字第1100136373
    號函，於主旨欄明確記載「有關貴會擬動用全部捐助財產配
    合貸款購置會館1案，不予許可」等語，即可明關於本件抗
    告人110年1月22日之申請案，相對人於110年11月16日上開
    函文始為否准之行政處分。
  ㈥故抗告人於本件爭執之110年2月22日系爭函文應僅屬行政機
    關於作成處分前之書面補正通知及行政指導性質，是參照前
    揭說明，應認系爭函文非屬行政處分性質，抗告人不得對之
    提起訴願。從而，訴願決定認相對人系爭函文非屬行政處分
    ，以程序不合法而予以決定訴願不受理，核無違誤。抗告人
    提起行政訴訟，顯非合法，應予駁回。又本件訴訟既不合法
    ，其實體上之主張即無庸審酌，併此敘明。
  ㈦再者，相對人復以110年4月9日中市社助字第1100043262號函
    請抗告人於110年4月30日前回覆關於系爭函文說明五之事項
    ，並說明系爭函文係基於社會福利財團法人主管機關，依職
    權審酌抗告人組織營運是否穩定及永續經營，因抗告人以捐
    助財產配合貸款購置會館計畫尚有疑義，爰依行政程序法第
    165條、財團法人法第19條及第27條等規定，以行政指導方
    式，請抗告人予以補正說明。又相對人於110年8月5日另再
    以中市社助字第1100091283號函，請抗告人於110年9月30日
    前補正，而抗告人仍未依限補正，相對人始於110年11月16
    日以中市社助字第1100136373號函作成否准處分，抗告人當
    可依法循序提起訴願、行政訴訟，以資救濟。
四、抗告意旨略謂：
　㈠原裁定訴訟程序違法：
　　⒈違反行政訴訟法第55條規定：
　　　由於抗告人之監察人對於本案程序甚為了解，爰向原審聲
      請偕同輔佐人到場協助訴訟，惟承審法官卻以抗告人之法
      定代理人具有律師資格為由，駁回抗告人輔佐人申請。依
      行政訴訟法第55條第3項規定可知，有關輔佐人是否適格
      ，應就輔佐人之資格判斷，原審卻以抗告人之法定代理人
      資格而為判斷，有違該條項規定。
    ⒉違反行政訴訟法第109條第1項規定：
　　  原審於110年12月15日進行準備程序後，隨即於110年12月
      20日裁定駁回抗告人之訴，並未進行言詞辯論程序，且於
      裁定理由並未審查抗告人之起訴內容，對於抗告人訴訟程
      序保障不公。
    ⒊原審於110年12月15日進行準備程序時，承審法官行使闡明
      權並准許抗告人於1週內以書狀補陳訴之聲明變更或追加
      及補充訴訟理由。抗告人於同年月21日向原審遞送「行政
      變更訴之聲明及補充理由狀」，然原審卻於同年月20日裁
      定駁回抗告人之訴，原審訴訟程序明顯互相牴觸，有違抗
      告人之訴訟權利保障。
　㈡相對人系爭函文具有行政處分性質：
　　⒈系爭函文第5點實已附加抗告人法律所無之負擔，對抗告人
      所申請之案件產生實質之公權力效力。且其中「請抗告人
      評估可否負擔，以及購置不動產之必要性及可行性」，實
      已駁回抗告人之申請，請抗告人再行評估。
　　⒉系爭函文第6點已明確表明駁回抗告人之申請，而欲抗告人
      以募款方式或於每年結餘中提撥不動產購置基金購買會館
      。
　　⒊相對人係基於財團法人法第45條第2項規定行使公權力，其
      公權力性質為法律所直接賦予，與相對人之主觀意思無涉
      。相對人於系爭函文所為之行政處分實已構成抗告人無法
      動用基金及貸款購置會館之法律效果。
　　⒋依司法院釋字第423號解釋及本院77年度判字第2054號判決
      意旨，行政機關所為之行政行為是否為行政處分，不因其
      用語、形式以及是否有後續行為或記載不得聲明不服之文
      字而有異，而是以對人民發生法律上之效果者為依據。準
      此，原審基於相對人之後續行政行為作為系爭函文是否為
      行政處分之判斷標準，與司法院釋字第423號解釋有違。
　㈢經原審承審法官行使闡明權始知得為訴之變更，爰請准予變
    更訴之聲明，請求相對人作成准許抗告人購買會館不動產及
    動用以設立登記時之捐助財產1,000萬元貸款購置會館不動
    產。
五、本院查：
  ㈠按行政訴訟法第5條第2項規定：「人民因中央或地方機關對
    其依法申請之案件，予以駁回，認為其權利或法律上利益受
    違法損害者，經依訴願程序後，得向行政法院提起請求該機
    關應為行政處分或應為特定內容之行政處分之訴訟。」本條
    項乃關於人民請求中央或地方機關作成行政處分遭否准時，
    所應提起行政訴訟之訴訟類型規定。其中所謂「依法申請」
    ，係指法規有賦予人民申請作成行政處分之權利。又行政機
    關以函文答復人民之請求，如有拒絕滿足人民作成特定行政
    處分之意思，即可解為對人民依法請求之駁回。
  ㈡經查：
　　⒈程序方面：
　　　⑴就抗告人聲請輔佐人部分，因輔佐人制度設置之目的乃
        在希望藉助輔佐人提供專業知識，澄清訴訟上之疑點，
        以及輔佐當事人為訴訟行為，尤其是當事人陳述能力不
        足時。本件抗告人之代表人具有律師資格，顯無專業知
        識及陳述能力不足之情況，故原審承審法官依行政訴訟
        法第55條第1項及第131條規定否准其聲請，應無不合。
　　　⑵另依行政訴訟法第188條第3項規定「裁定得不經言詞辯
        論為之」，故抗告人主張本件未進行言詞辯論程序對於
        訴訟程序保障不公，亦不足採。
　　⒉惟參原裁定所述「系爭函文說明欄第6點雖建請原告（即抗
      告人，下同）以募款方式或於每年結餘中提撥不動產購置
      基金，待財源籌措到位後再行購置計畫，然於原告再行提
      出相關資料以供被告審核前，被告（即相對人，下同）立
      於監督管理財團法人之主管機關地位，並無不可對原告提
      供建議，以促請原告思考達成購置不動產此目的之其他可
      行方法，是上開第6點之內容仍未否准原告之申請許可，
      應認係主管機關為終局決定前，為實現行政目的基於權責
      所為之行政指導，尚不對外發生准駁之法律上效果」認並
      非行政處分，而駁回抗告人之訴，固非無見。然系爭函文
      說明欄第6點雖未明白否准抗告人之申請，惟其要求抗告
      人必須待財源籌措到位後始能進行購置計畫，依抗告人現
      况，顯無法達成上開之條件，實質上是否已對抗告人之申
      請發生否准之法律效果，即非無審酌之餘地，抗告人主張
      該函已有拒絕其依法請求之意思存在，即非全然無理。
　　⒊故抗告人於踐行訴願程序後，提起本件訴訟，在訴訟類型
      未經有效闡明及正確理解之情況下，尚難遽爾謂其起訴不
      合法。且本件原審已於行準備程序時，諭知抗告人得於1
      週之期限內，查明是否有請求相對人作成准許其購置會館
      計畫目的之行政處分，詎卻未待抗告人於1週之期限內補
      正其訴之聲明，即逕於期限前謂系爭函文未對抗告人發生
      任何公法上效果，認其非行政處分，從程序上以裁定駁回
      抗告人在原審之訴，程序上自有可議。另本件本應由抗告
      人提起課予義務訴訟，始能達到其起訴之目的，而本件於
      原審審理時，相對人業已於110年11月16日駁回抗告人之
      申請，相對人既已駁回抗告人之申請，縱令抗告人有未待
      課予義務法制所定法定期間經過，即行起訴之程序瑕疵，
      該等程序瑕疵似已補正，原審自可行使闡明權，請兩造表
      示，是否相對人110年11月16日駁回抗告人之申請即有補
      充說明或補正系爭函文否准抗告人申請之意涵，以省當事
      人另行就相對人110年11月16日函再為救濟之勞費，以符
      課予義務訴訟之本旨，此宜由原審於發回審理時，一併查
      明。本件既有如上之違誤，抗告意旨求予廢棄，為有理由
      。故將原裁定廢棄，由原審調查後，另為適法之裁判。
六、據上論結，本件抗告為有理由。依行政訴訟法第272條、民
    事訴訟法第492條，裁定如主文。
中　　華　　民　　國　　111　 年　   5　  月　   5    日
                    最高行政法院第二庭
                        審判長法官　帥  嘉  寶  
                              法官　林  玫  君 
                              法官　李  玉  卿
　　　　　　　　　　　　　　　法官  洪  慕  芳
　                            法官　鄭  小  康
　　　　　　　　　　　　　　　 
以  上  正  本  證  明  與  原  本  無  異
中　　華　　民　　國　　111　 年　   5　  月　   5    日
                              書記官　徐  子  嵐